【裁判字號】    95,上訴,3674
【裁判日期】    951107
【裁判案由】    偽造文書等
【裁判全文】
臺灣高等法院刑事判決                95年度上訴字第3674號
上  訴  人  臺灣臺北地方法院檢察署檢察官
被      告  甲○○
上列上訴人因被告偽造文書等案件，不服臺灣臺北地方法院95年
度訴字第1105號，中華民國95年8月28日第一審判決（起訴案號
：臺灣臺北地方法院檢察署94年度偵續字第461號），提起上訴
，本院判決如下：
    主  文
原判決撤銷。
甲○○連續行使偽造私文書，足以生損害於公眾及他人，處有期
徒刑參月，如易科罰金，以銀元佰元即新台幣玖佰元折算壹日
。榮華堂湘菜館股份有限公司民國九十二年四月七日董事會簽到
簿上偽造「張信哲」、「乙○○」、「丙○○○」、「丁○○」
之署押各壹枚、民國九十二年四月二十一日董事會出席簽到簿上
偽造「丙○○○」、「丁○○」之署押各壹枚、民國九十二年四
月二十一日董事（監察人）願任同意書上偽造「丙○○○」署押
壹枚、「丁○○」署押貳枚均沒收；又為他人處理事務，意圖損
害本人之利益，而為違背其任務之行為，致生損害於本人之財產
，處有期徒刑貳月，如易科罰金，以銀元佰元即新台幣玖佰元
折算壹日。應執行有期徒刑肆月，如易科罰金，以銀元佰元即
新台幣玖佰元折算壹日，緩刑參年。榮華堂湘菜館股份有限公司
民國九十二年四月七日董事會簽到簿上偽造「張信哲」、「乙○○」、「丙○○○」、「丁○○」之署押各壹枚、民國九十二年
四月二十一日董事會出席簽到簿上偽造「丙○○○」、「丁○○
」之署押各壹枚、民國九十二年四月二十一日董事（監察人）願
任同意書上偽造「丙○○○」署押壹枚、「丁○○」署押貳枚均
沒收。
    事  實
一、甲○○係榮華堂湘菜館股份有限公司（設於臺北市○○○路
    ○段206號3樓之1、之2，下稱榮華堂）之負責人，為從事業
    務之人，而榮華堂因公司變更登記所需出具之股東名簿、董
    監事名單、股東會議事錄、董事會議事錄為其因公司業務所
    製作之文書。甲○○明知其配偶丁○○、其配偶之母丙○○○均未以渠等名義出資擔任榮華堂之股東，而原為榮華堂股
    東之戊○○、曹瑞宏、乙○○均已於民國90年間退股，甲○○未取得戊○○、乙○○之同意，竟基於行使業務上登載不
    實事項之文書之及行使偽造私文書之概括犯意，在不詳處所
    ，連續於如附表所示之時間，製作登載丙○○○、丁○○、
    戊○○、曹瑞宏、乙○○為榮華堂之股東、董事出席會議選
    任董事、董事長及決議增資、認股等不實事項之如附表所示
    股東名簿、董監事名單、股東會議事錄、董事會議事錄，並
    先後於92年4月7日榮華堂召開董事會之簽到簿上，偽造「張
    信哲」（此為戊○○署押之誤繕）、「乙○○」、「丙○○○」、「丁○○」之署押；於92年4月21日榮華堂召開董事
    會之出席簽到簿上，偽造「丙○○○」、「丁○○」之署押
    （上開二次會議均無偽造曹瑞宏之署押），分別藉以表示戊○○、乙○○、丙○○○、丁○○以榮華堂董事之身分出席
    上開董事會。甲○○又於92年4月21日榮華堂之董事（監察
    人）願任同意書上偽造「丙○○○」署押一枚、「丁○○」
    署押二枚，甲○○於製作上揭各文書後不久，先後再連續利
    用不知情之會計劉怡芳持上開登載不實事項之股東名簿、董
    監事名單、股東會議事錄、董事會議事錄及偽造之董事會簽
    到簿、董事會出席簽到簿、董事（監察人）願任同意書等，
    向臺北市政府行使以辦理變更登記，均足以生損害於榮華堂
    、戊○○、乙○○、丙○○○、丁○○等人及主管機關對於
    公司資料管理之正確性。
二、甲○○係榮華堂公司之負責人，受榮華堂之託為榮華堂處理
    事務（起訴書贅載受全體股東之委託），明知董事會未同意
    將公司資金貸與他人，於93年間某日榮華堂之股東劉志遠急
    需款項支付家人醫療費用而要求退股，在尚未辦理退股手續
    時，竟意圖損害榮華堂之利益，於93年2月27日、同年3月16
    日，擅將榮華堂資金新台幣（下同）20萬元、10萬元，以匯
    款方式貸予劉志遠，而為違背其任務之行為，致生損害於榮
    華堂之財產。
三、案經己○○告發，由臺北縣政府警察局新店分局報請臺灣臺
    北地方法院檢察署檢察官偵查起訴（本案起訴部分，己○○
    並非被害人，起訴書誤繕己○○提起告訴）。
    理  由
一、訊據被告甲○○對於上揭時、地行使業務上登載不實事項之
    文書、行使偽造私文書及背信之犯行，迭於原審及本院審理
    中坦承不諱（見原審卷第21頁背面，本院卷第18頁背面、第
    24頁背面），核與告發人己○○於警詢及偵查中所述、證人
    劉志遠證述情節大致相符，並有榮華堂公司登記卷宗一宗、
    如附表所示股東名簿、董監事名單、股東會議事錄、董事會
    議事錄及簽到簿、出席簽到簿、董事（監察人）願任同意書
    、借據等在卷可資佐證，被告自白核與事實相符，故本件事
    證明確，被告犯行洵堪認定，應予依法論科。
二、論罪部分：
（一）被告行為後，刑法及刑法施行法、罰金罰鍰提高標準條例
      均經修正，均自95年7月1日生效施行，有關本件情形：
  １、刑法第56條連續犯及第55條牽連犯之規定均予刪除，連續
      犯及牽連犯之規定經刪除後，數行為將論以數罪，併合處
      罰，並非較有利於被告，是依修正後刑法第2條第1項規定
      ，比較新舊法結果，仍應適用被告行為時之法律即舊法論
      以連續犯、牽連犯。
  ２、刑法第215條、第342條第1項法定刑中關於罰金之規定，
      依刑法施行法第1條之1：「中華民國94年1月7日刑法修正
      施行後，刑法分則編所定罰金之貨幣單位為新台幣」、「
      94 年1月7日刑法修正時，刑法分則編未修正之條文定有
      罰金者，自94年1月7日刑法修正施行後，就其所定數額提
      高為30倍。但72年6月26日至年1月7日新增或修正之條文
      ，就其所定數額提高為3倍。」，亦即由原由以銀元計算
      ，並依罰金罰鍰提高標準條例第1條前段提高10倍之規定
      ，修正為依新台幣計算並提高為30倍，是關於法定刑最高
      罰金部分，修正前後規定尚無不同。又修正前刑法第33條
      第5款原規定：「罰金：1元以上」，修正後規定：「罰金
      ：
      新台幣1千元以上，以百元計算之」，業將科處罰金之最
      低額提高至新台幣1千元以上，則修正前之規定對行為人
      較為有利。
  ３、刑法第41條第1項前段關於易科罰金之折算標準，原依罰
      金罰鍰提高標準條例第2條（已於95年7月1日刪除）之規
      定提高100倍，而為以銀元100元、200元、300元折算1日
      ，修正為以新台幣1000元、2000元、3000元折算1日，並
      於95年7月1日施行，修正前之規定較有利於被告。
  ４、修正後第51條第5款將數罪併罰之有期徒刑，合併應執行
      刑期最高度提高為三十年，顯較修正前規定「二十年」不
      利於被告，故本件應適用修正前第51條第5款之規定定執
      行刑。
  ５、綜上，依整體比較之結果，以修正前之刑法對被告較為有
      利，爰依刑法第2條第1項前段規定，適用修正前之刑法及
      修正前之罰金罰鍰提高標準條例第2條之規定予以處斷。
      至於刑法第74條緩刑之規定，因本案被告行為時係在95
      年7月1日前，依據最高法院95年度第8次刑事庭會議決定
      ，應適用95年7月1日修正生效之緩刑規定，合先敘明。
（二）被告連續行使行使業務上登載不實事項之文書及行使偽造
      私文書，暨將榮華堂資金借與他人之行為，係犯刑法第
      216條行使第215條、第210條之文書罪及第342條第1項之
      背信罪。被告於董事會簽到簿等文書上偽造「張信哲」、
      「乙○○」、「丙○○○」、「丁○○」之署押，係屬偽
      造私文書之階段行為；偽造私文書後復持以行使，偽造之
      低度行為應為行使之高度行為所吸收，均不另論罪。被告
      利用不知情之會計劉怡芳行使上揭文書，為間接正犯。被
      告上開數次行使業務上登載不實文書及行使偽造私文書之
      行為，皆時間緊接，所犯均係構成要件相同之罪名，顯各
      係基於概括犯意反覆為之，為連續犯，應分別依修正前刑
      法第56條之規定論以一連續行使業務登載不實文書罪、連
      續行使偽造私文書罪。檢察官雖未就附表編號一、四
      行使業務登載不實董監事名單、92年4月7日董事會簽到簿
      上偽造之「丙○○○」、「丁○○」署押、92年4月21 日
      董事會出席簽到簿上偽造之「丙○○○」、「丁○○」署
      押之部分提起公訴，然此部分與檢察官起訴之事實有連續
      犯之裁判上一罪關係，基於審判不可分之原則，本院自應
      併予審理。被告所犯上開連續行使偽造私文書及連續行使
      業務登載不實文書罪間，有方法目的之牽連關係，應依修
      正前第55條之規定從重論以一連續行使偽造私文書罪。被
      告所犯上開連續行使偽造私文書及背信罪二罪間，犯意各
      別，行為互殊，應分論併罰。
三、原審認被告所犯罪證明確，予以論罪科刑，固非無見。惟查
    ：（一）判決附表編號三之時間應為92年4月7日，原判決載
    為92年4月9日；附表編號三之股東臨時會議事錄係記載股
    東決議增資3500萬元、編號三之董事會議事錄係記載董事
    決議由股東就增資部分先行認股事宜，原判決分別載為選任
    董事、董事長，顯屬有誤。（二）原判決認定92年4月7日董
    事會簽到簿上有偽造「張信哲」、「乙○○」之署押，惟該
    份簽到簿上尚有偽造「丙○○○」、「丁○○」之署押；又
    被告並偽造92年4月21日董事會出席簽到簿上之「丙○○○
    」、「丁○○」之署押，原審均漏未認定，尚有未合。（三
    ）被告偽造92年4月21日丙○○○、丁○○名義之董事（監
    察人）願任同意書之部分，係犯連續行使偽造私文書罪，原
    判決誤認公訴人就此部分係起訴行使業務登載不實文書罪，
    而不另為無罪之諭知，亦有未合。（四）被告偽造上開文書
    後，係利用不知情之劉怡芳持以行使，為間接正犯，原審疏
    未記載，而無可維持。檢察官上訴指摘原判決量刑過輕及被
    告持偽造之文書向主管機關申請登記涉有刑法第214條之使
    公務員登載不實文書罪，惟原審量刑並無明顯之疏失或違反
    比例原則，被告亦未另犯有使公務員登載不實文書罪（詳後
    述），檢察官之上訴雖無理由，然原判決既有可議，自應由
    本院予以撤銷改判。
四、爰審酌被告犯罪之動機、手段、犯罪對他人及公益所生之危
    害程度、犯後供承犯行之態度等一切情狀，各量處如主文所
    示之刑，並定其應執行之刑。又被告未曾因故意犯罪受有期
    徒刑以上刑之宣告，此有本院被告全國前案紀錄表在卷可憑
    ，且被告犯後迭於原審及本院審理中坦承犯行，表示悔意，
    本院信被告經此教訓當知所警惕而無再犯之虞，因認對其所
    宣告之刑，以暫不執行為適當，爰併予宣告緩刑三年，以啟
    自新。至於92年4月7日董事會簽到簿上偽造之「張信哲」、
    「乙○○」、「丙○○○」、「丁○○」之署押各一枚；於
    92年4月21日榮華堂召開董事會之出席簽到簿上，偽造「丙○○○」、「丁○○」之署押各一枚；於92年4月21日榮華
    堂之董事（監察人）願任同意書上偽造「丙○○○」之署押
    一枚、「丁○○」之署押二枚，均依刑法第219條之規定宣
    告沒收。
五、公訴意旨另以：被告92年4月9日虛偽製作榮華堂查核報告書
    ，及行使如附表所示之文書及上開偽造私文書，使臺北市政
    府商業管理處承辦人員將上開不實事項登載在職務上所掌之
    公文書，因認被告另涉犯刑法第216條、第215條之罪嫌（指
    查核報告書）及第214條之罪嫌云云。然刑法第215條所謂業
    務上作成之文書，係指從事業務之人，本於業務上作成之文
    書者而言，最高法院著有47年臺上字第515號判例要旨可參
    ，而本案於92年4月9日出具之查核報告書（見榮華堂公司登
    記卷宗第46頁、第47頁），係會計師查核公司資金後，以其
    個人名義所製作，即非被告本於業務而作成之文書。又刑法
    第214條使公務員登載不實事項於公文書罪，須一經他人之
    聲明或申報，公務員即有登載之義務，並依其所為之聲明或
    申報予以登載，而屬不實事項者，始足構成，若其所為之聲
    明或申報，公務員尚須為實質之審查，以判斷其真實與否，
    始得為一定之記載者，即非本罪所稱之使公務員登載不實。
    又依公司法第388條之規定，應認主管機關對於公司登記之
    申請具有實質審查之權，並非一經申報無須判斷真實即應予
    以登載。台北市政府商業管理處承辦人員既對附表所示之文
    書有實質審核之權限，依上說明，自難認被告觸犯刑法第
    214 條之使公務員登載不實事項於公文書罪。因公訴人認此
    部分係與論罪科刑部分有連續犯及牽連犯之裁判上一罪關係
    ，爰不另為無罪之諭知。
據上論斷，應依刑事訴訟法第369條第1項前段、第364條、第299
條第1項前段、刑法第2條第1項前段、修正前刑法第56條、第216
條、第215條、第210條、第342條第1項、第55條、第219條、第
51條第5款、第41條第1項前段、修正後刑法第74條第1項第1款，
罰金罰鍰提高標準條例第1條前段、修正前罰金罰鍰提高標準條
例第2條，現行法規所定貨幣單位折算新台幣條例第2條，判決如
主文。
本案經檢察官謝英民到庭執行職務
中    華    民    國    95    年    11    月    7     日
                  刑事第二庭審判長法  官  呂丹玉
                                  法  官  王詠寰
                                  法  官  林恆吉
以上正本證明與原本無異。
如不服本判決，應於收受送達後十日內向本院提出上訴書狀，其
未敘述上訴之理由者並得於提起上訴後十日內向本院補提理由書
（均須按他造當事人之人數附繕本）。
                                  書記官  劉文美
中    華    民    國    95    年    11    月    7     日
附錄：本案論罪科刑法條全文
刑法第216條
行使第210 條至第215 條之文書者，依偽造、變造文書或登載不
實事項或使登載不實事項之規定處斷。
刑法第210條
偽造、變造私文書，足以生損害於公眾或他人者，處5 年以下有
期徒刑。
刑法第215條
從事業務之人，明知為不實之事項，而登載於其業務上作成之文
書，足以生損害於公眾或他人者，處3 年以下有期徒刑、拘役或
500 元以下罰金。
刑法第342條第1項
為他人處理事務，意圖為自己或第三人不法之利益，或損害本人
之利益，而為違背其任務之行為，致生損害於本人之財產或其他
利益者，處5 年以下有期徒刑、拘役或科或併科1000元以下罰金
。
附表
┌─┬───┬───────────────┬────────────┐
│編│時間  │偽造之文書及內容              │備註                    │
│號│      │                              │                        │
├─┼───┼───────────────┼────────────┤
│1 │890620│記載丁○○、丙○○○為榮華堂│影本見榮華堂公司登記卷│
│  │      │  股東之股東名簿              │第二四頁                │
│  │      │記載丁○○、丙○○○為榮華堂│影本見同上卷第二五頁  │
│  │      │  董事之董監事名單            │                        │
│  │      │記載丁○○、丙○○○以股東身│影本見同上卷第二二頁  │
│  │      │  分出席股東會而選任丁○○、柳│                        │
│  │      │  江富子為榮華堂董事之股東臨時│                        │
│  │      │  會議事錄                    │                        │
│  │      │記載丁○○、丙○○○以董事身│影本見同上卷第二三頁  │
│  │      │  分出席董事會選任甲○○為董事│                        │
│  │      │  長之董事會議事錄            │                        │
├─┼───┼───────────────┼────────────┤
│2 │890830│記載丁○○、丙○○○為榮華堂│影本見同上卷第三二頁  │
│  │      │  股東之股東名簿              │                        │
│  │      │記載丁○○、丙○○○以股東身│影本見同上卷第三一頁  │
│  │      │  分出席股東會而選任丁○○、柳│                        │
│  │      │  江富子為榮華堂董事之股東臨時│                        │
│  │      │  會議事錄                    │                        │
│  │      │記載丁○○、丙○○○以董事身│影本見同上卷第三三頁  │
│  │      │  分出席董事會選任甲○○為董事│                        │
│  │      │  長之董事會議事錄            │                        │
│  │      │                              │                        │
├─┼───┼───────────────┼────────────┤
│3 │920407│記載丁○○、丙○○○、戊○○│影本見同上卷第四五頁  │
│  │      │、曹瑞宏、乙○○為榮華堂股東之│                        │
│  │      │  股東名簿                    │影本見同上卷第四二頁  │
│  │      │記載丁○○、丙○○○、戊○○│                        │
│  │      │  、曹瑞宏、乙○○以股東身分出│                        │
│  │      │  席股東會而決議增資3500萬元並│                        │
│  │      │  發行新股之股東臨時會議事錄  │                        │
│  │      │                              │                        │
│  │      │記載丁○○、丙○○○、戊○○│影本見同上卷第四三頁  │
│  │      │  、乙○○以董事身分出席董事會│                        │
│  │      │  決議由股東就增資部分先行認股│                        │
│  │      │  之董事會議事錄              │                        │
├─┼───┼───────────────┼────────────┤
│4 │920421│記載丁○○、丙○○○為榮華堂│影本見同上卷第七六頁  │
│  │      │  股東之股東名簿              │                        │
│  │      │記載丁○○、丙○○○以股東身│影本見同上卷第六七頁  │
│  │      │  分出席股東會而選任丁○○、柳│                        │
│  │      │  江富子為榮華堂董事之股東臨時│                        │
│  │      │  會議事錄                    │                        │
│  │      │記載丁○○、丙○○○以董事身│影本見同上卷第六八頁  │
│  │      │  分出席董事會選任甲○○為董事│                        │
│  │      │  長之董事會議事錄            │                        │
│  │      │記載丁○○、丙○○○為榮華堂│影本見同上卷第七七頁  │
│  │      │  董事之董監事名單            │                        │
├─┼───┼───────────────┼────────────┤
│5 │921208│記載丁○○、丙○○○為榮華堂股│影本見臺灣臺北地方法院檢│
│  │      │東之股東名簿                  │察署94年度偵續字第461 號│
│  │      │                              │卷第177頁               │
└─┴───┴───────────────┴────────────┘


司法院資訊處製作；財團法人民間司法改革基金會備份。
